臺灣高等法院臺中分院刑事判決　　　　　　　　　　九十三年度上訴字第二七四號
　　上　訴　人
　　即　被　告　戊○○
　　指定辯護人　本院公設辯護人　甲○○
右上訴人即被告因公共危險案件，不服臺灣彰化地方法院九十二年度訴字第一二五五
號，中華民國九十二年十二月十六日第一審判決（起訴案號：臺灣彰化地方法院檢察
署九十二年度偵字第六八七五號），提起上訴，本院判決如左：
      主  文
原判決撤銷。
戊○○失火燒燬現供人使用之住宅，處拘役拾日，如易科罰金，以佰元折算壹日
。緩刑貳年。
      事  實
一、戊○○於民國九十二年六月二日十七時許，前往丙○○位於彰化縣鹿港鎮○○里
    ○○路○段九四八號之住處拜訪，因丙○○不在該住處而未遇，其見該屋內丙○○所有之機車倒在地上且有汽油外漏情形，即動手將機車扶起使之站立。其當時
    已見地上有洩漏之機車汽油，並聞到汽油味，依常識判斷，如有稍微之火花接觸
    ，即可能引燃汽油，肇致大火延燒房屋，自應注意勿使其正吸用之香煙掉落於該
    處，以免引起火災，而按當時客觀狀況，又無不能注意情事，詎其竟疏未注意防
    範，仍任尚有火星之煙蒂掉落該機車附近，未加以熄滅即逕行離開，致所掉落之
    煙蒂延燒屋內雜物，產生明火點燃汽油，而使該機車迅即著火燃燒，並再擴散延
    燒房間內其他物品，因火勢猛烈，又延燒至緊鄰之己○○所有同上路段九五○號
    之現非供人使用住宅。嗣馬路對向鄰人施要東看見戊○○甫步出大門未久，丙○○客廳之機車處即開始起火燃燒並迅即擴散延燒，而立即報警前來救火，火勢始
    被迅速控制，未再繼續延燒，並於同日十八時許撲滅，惟仍造成該九四八號住宅
    客廳屋頂燒穿塌陷，且室內桌椅等木製品均遭燒燬，而該九五０號住宅屋頂橫
    靠近九四八號住宅側有輕微燒損現象，惟房屋構成部分仍未達喪失效用之程度。
二、案經彰化縣警察局鹿港分局報請臺灣彰化地方法院檢察署檢察官偵查起訴。
      理  由
一、訊據上訴人即被告戊○○固坦承於右揭時間曾進入被害人丙○○之前開住處，及
    其離去後該處房屋發生火災等情不諱，然辯稱：不知火災原因云云。經查：右揭
    房屋確於前述時間，遭火災損害之事實，業據被害人丙○○、丁○○、潘林玉里
  、己○○及證人施要東分別於警詢、偵查及原審審理時指證綦詳，並有彰化縣消
    防局火災原因調查報告書一份、火災現場平面、物品位置圖三張及火災現場照片
    三十張附卷可稽。而前述彰化縣鹿港鎮○○里○○路○段九四八號房屋火災現場
    ，經火災現場勘查人員勘查結果：(甲)、其燃燒後現場狀況為：(一)、現場九四六號
    外牆水泥僅靠九四八號側有輕微燻黑現象，其餘門窗等均保原色未受燒，而九四
    八號客廳屋頂已燒穿，且內部物品亦已嚴重燒燬下，顯示火勢由九四八號往九四
    六號方向燃燒。(二)、現場九五０號外觀門窗等均保原色未受燒，屋頂橫樑亦僅靠
    九四八號側有輕微燒損現象，而九四八號客廳屋頂已燒穿，且內部物品亦已嚴重
    燒燬下，顯示火勢由九四八號往九五０號方向燃燒。(三)、現場九四八號廚房下方
    物品尚完好未受燒，僅上方有輕微燒損現象，而臥室上方與下方木製裝潢隔間板
    均有燒損現象，而其燒損情形以靠廚房側向客廳方向逐次嚴重；又廚房與臥室屋
    頂未燒穿燒塌，而客廳屋頂已燒穿燒塌，且內部物品亦已嚴重燒燬下，顯示火勢
    由客廳往臥室與廚房方向燃燒。(四)、現場九四八號客廳北側大型冷凍庫白鐵外觀
    受燒變色變形情形以靠西面較為嚴重，又東北側、東側與南側桌椅等木製品均有
    燒損燒失現象，而其燒損燒失情形均以西面較東面嚴重，顯示火勢由客廳西面往
    東面方向燃燒。(五)、現場九四八號客廳西面燃燒情形比較：1.位於北側大型冷凍
    庫白鐵外觀受燒變色情形，由北向中停放機車處逐次嚴重。2.位於南側桌椅等木
    製品燒失情形，由南向中停放機車處逐次嚴重，桌椅支架燒塌後亦向中停放機車
    處傾斜。3.位於最西側木製扇門燒燬情形，以內側較外側嚴重，且燒塌後亦向中
    停放機車處傾斜。由各方位之大型冷凍庫、桌椅與扇門燃燒情形，均向中停放機
    車之處嚴重與傾斜，顯示火勢由客廳西面中央停放機車之處附近往各方向燃燒。
    (六)、現場九四八號客廳西面中央處停放一輛受燒嚴重之機車，其覆蓋上方及附近
    並未發現有較重能絆倒機車之受燒物品，且倒地後察其停放支架係處站立之狀態
    。(七)、挖掘並清理停放機車下方及其附近受燒物品，未發現該機車之鑰匙，以及
    其它可造成火災之發火物品。(乙)、起火戶之判斷：依據前揭燃燒後狀況(一)九四六
    號外牆水泥僅靠九四八號側有輕微燻黑現象，而九四八號客廳屋頂已燒穿，且內
    部物品亦已嚴重燒燬下，顯示火勢由九四八號往九四六號方向燃燒。依據狀況(二)
    九五０號外觀未受燒，屋頂橫樑僅靠九四八號側有輕微燒損現象，而九四八號客
    廳屋頂已燒穿，且內部物品亦已嚴重燒燬下，顯示火勢由九四八號往九五０號方
    向燃燒，故本案起火戶為彰化縣鹿港鎮○○里○○路○段九四八號。(丙)、起火點
    之判斷：依據燃燒後狀況(三)九四八號內部物品燒損嚴重情形與屋頂燒穿燒塌情形
    ，顯示火勢由客廳往臥室與廚房方向燃燒。狀況(四)客廳北側大型冷凍庫白鐵外觀
    受燒變色變形情形，以及室內桌椅等木製品燒損燒失情形均以西面較東面嚴重，
    顯示火勢由客廳西面往東面方向燃燒。狀況(五)現場客廳西面各方位之大型冷凍庫
    、桌椅與扇門燃燒情形均向中停放機車之處嚴重傾斜，顯示火勢由客廳西面中央
    停放機車之處附近往各方向燃燒，故本案起火處位於客廳西面中央停放機車處附
    近。(丁)、起火原因之判斷：依據燃燒後狀況(七)挖掘並清理停放機車下方及其附近
    受燒物品，未發現該機車之鑰匙，以及其他可造成火災之發火物品，因此會造成
    機車無故起火燃燒的機率相當低，此有前揭彰化縣消防局火災原因調查報告書可
    憑。質諸被告自警訊迄本院審理中均坦承其進入丙○○住處後，見機車倒地，有
    聞到汽油味道，曾不注意丟掉口中煙蒂到地上等情。衡之機車倒地後，確有造成
    油箱內汽油外漏至地上之可能，而被告又供稱丙○○住處堆滿雜物，則其不慎掉
    落之煙蒂，觸及易燃之紙類或木質、布質類物品時，亦確有逐漸延燒成明火，而
    引燃汽油造成火災之可能。由此足證被告供稱因煙蒂引燃汽油，造成火災，與前
    述鑑定結果相符，堪予採信。按之常人生活經驗，汽油係極易引燃之物品，於聞
    有汽油味道時，尤應注意禁止吸煙，以免引起汽油爆燃，造成火災，被告為成年
    男子，且有相當社會經驗，對此不可能諉為不知，依當時客觀情況，更無不能注
    意之情事，詎其竟疏未注意熄滅煙蒂，任令掉落在有汽油外漏之地上，終至引發
    本件火災，燒燬現供人使用之住宅。本件事證明確，被告犯行堪予認定。
二、至前揭彰化縣消防局火災原因調查報告雖以：依據燃燒後狀況(六)現場九四八號客
    廳西面中央處停放一輛受燒嚴重之機車，檢視該機車受燒時係處倒地之狀態，其
    覆蓋上方及附近並未發現有較重能絆倒該機車之受燒物品，且倒地後察其停放支
    架係處站立之狀態，機車支架呈立狀顯示火災發生前該車係處站立停放，而常態
    下機車停放於室內根本不易倒地，因此機車倒地與機車起火燃燒已露不尋常之訊
    息。再常態下機車倒地後，其燃料汽油即會流出，而汽油係為易燃性之液體，祇
    要以明火點燃就會造成擴大燃燒現場，本案以人為縱火引起火災的可能性較高云
    云。另證人即至現場處理之彰化縣消防局第三大隊隊員張晉銘於偵查中到庭證稱
    ：「（問：依現場來看是否有可能是在著火之後機車自行倒下的？）不太可能，
    因為那是鐵製的東西要熔解倒下的機率不高」、「（問：所以本案兩位的認為仍
    以人為縱火為較可能？）還是以外來的人為因素比較多」等語（參九十二年九月
    三十日偵查筆錄）；又證人即彰化縣消防局火災調查課技士陳繼輝（即本件火災
    調查報告製作者）亦於原審審理時到庭結證：「本案起火處就在機車處，經挖掘
    的時候並沒有機車鑰匙及其他可能發火之源，故應是外來火源引起，以人為縱火
    的可能性最高」、「本身機車已經有汽油，有鉛、無鉛可以分辨，但無鉛部分，
    九二、九五、九八不能分辨，所以不做外來的汽油促燃劑之採證，研判外來的可
    能原因，如微小火、明火，以本件來講被告走出來，對面的人就發現地上有發火
    的情況來講，應與微小火源引起的時間不符，排除微小火源引起本件火災的情形
    ，本件應是明火引起的」、「還是有人為縱火的可能，最主要是機車倒下」、「
    參照照片二十三說明，射水的程度，機車上方若無燃燒掉落物，則可能是水注沖
    倒機車所致，若有燃燒掉落物，則非水注所沖倒，本案機車上有燃燒掉落物，故
    非水注所沖倒」、「（問：水注先沖機車再沖屋頂，是否有本案的情形？）機車
    近距離滅火係以水壓較低或以擴散水霧的方式，機車不致沖倒」、「（問：如何
    研判機車倒下就是起火點？）依據本案調查報告書第二頁，起火處研判的部分，
    最主要的是物品燃燒強弱度、傾斜方向研判」云云。然訊之被害人丙○○等人及
    證人施要東均指稱被害人未曾與被告有任何怨隙，則被告顯然並無向該住處縱火
    之動機存在。又參以本件被害人等之房屋，係緊鄰坐落在人車往來頻繁之同右鎮
    ○○路旁，火災時間為夏季午後五時十餘分許，尚未日落之大白天，被告由大門
    進出該房屋，極易為路人看見（證諸實情，被告由該處外出時，隨即由施要東看
    見），衡情苟其有意縱火，當無選擇該時間，且由大門堂而皇之進出之可能。而
    徵之證人施要東於偵查中已明確證稱，其所見被告由丙○○住處外出時，係慢慢
    走出來，很正常的樣子等語。若被告係在該處放倒機車使汽油流出，再予以縱火
    ，以汽油燃燒之猛烈，甚至有延燒機車油箱，引起爆炸之可能，其焉有神態從容
    ，緩慢走出之可能﹖又機車在火災後清理現場時，呈現腳架原為站立狀態，與被
    告所供係其將原倒在地上之機車扶起，本屬相符；而火災時，除被害人丙○○住
    處之木門曾有向內倒下之情形，屋椽亦有因受燒嚴重，連同屋瓦墜下之情形。則
    屋內機車因而遭墜倒物品，斜向擊倒，並非不可能，自不能以該機車倒地之現狀
    ，即遽爾推測係縱火引起火災。另證人陳繼輝於偵查中雖又證稱：「單是點燃的
    香煙碰到汽油是不會引燃的，除非是香煙丟在地上有火星跑出來才可能引燃的，
    或者是明火例如打火機的火，才可能引燃的」等語（參九十二年九月三十日偵查
    筆錄）；而經本院函詢內政部消防署，亦覆稱：「當機車在室內倒地，溢漏汽油
    在地上時若接觸有火星之煙蒂，其引燃之可能性極低」等語。然本件被害人丙○○住處，係其平日居住活動處所，難免置放生活用品，如紙類、木質類或布質類
    物品，該等物品接觸煙蒂後，火種逐漸延燒，致產生明火而引燃汽油，並非不可
    能。故不能以煙蒂直接接觸汽油，引燃之可能性極低，即推測本件係屬縱火，附
    此明。
三、按刑法第一百七十三條第一項之放火罪所稱之住宅，乃指供人起居飲食等日常生
    活所使用之房宅，且解釋上住宅亦屬建築物之一種，自須上有屋頂，周有四壁，
    而足遮風避雨通出入始足當之。前開九四八號房屋之室內桌椅等木製品燃燒後情
    形，業如前述，堪認前開室內桌椅木製品等物品均已燒燬，而前開九四八號房屋
    屋頂已燒穿燒塌，顯無法遮風避雨，不能供人起居飲食等日常生活所使用，揆諸
    前揭說明，亦應認已達燒燬之程度，至於該九五０號住宅屋頂橫僅靠近九四八
    號住宅側有輕微燒損現象，即非屬已達燒燬之程度。核被告所為，係犯刑法第一
    百七十三條第二項之失火燒燬第一項住宅罪。查刑法第一百七十三條第一項放火
    燒燬現有人使用之住宅罪，其直接被害法益，為一般社會之公共安全，雖同時侵
    害私人之財產法益，但仍以保護社會法益為重，況放火行為原含有毀損性質，而
    放火燒燬現供人使用之住宅罪，自係指供人居住房屋之整體而言，應包括牆垣及
    該住宅內所有設備、家具、日常生活上之一切用品；故一個放火行為，若同時燒
    燬住宅內與該住宅內所有其他物品，無論該其他物品為他人所有或自己所有，與
    同時燒燬數犯罪客體者之情形不同，均不另成立刑法第一百七十五條第一項或第
    二項放火燒燬住宅以外他人或自己所有物罪（最高法院七十九年臺上字第一四七
    一號判例參照）。是被告以一失火行為燒燬前開房屋及房屋內桌椅木製品等他人
    所有物，仍僅成立刑法第一百七十三條第二項之失火罪。公訴意旨認被告所為係
    犯同條第一項之放火罪，起訴法條尚有未洽，應予變更。至公訴意旨認被告就燒
    燬九五０號住宅部分之行為，另成立刑法第一百七十四條第三項前段之失火燒燬
    現非供人使用之他人所有住宅罪；但查該九五０號住宅僅屋頂橫靠近九四八號
    住宅側有輕微燒損現象，其房屋構成部分並未喪失效用，仍未達燒燬之程度，且
    刑法第一百七十四條第三項並無處罰未遂之規定，故此部分與該法條之犯罪構成
    要件並不該當犯罪，惟因公訴意旨認此部分與前述有罪部分，有想像競合犯裁判
    上一罪之關係，故不另為無罪之諭知。原審法院因認被告罪證明確，而予論科，
    固屬有據；但本件被告並非故意放火燒燬他人住宅，有如前述，原判決未審酌前
    開有利被告之證據，遽以放火罪論科，自有未當。被告上訴意旨否認放火犯行，
    認自己可能因不注意掉落煙蒂導致火災，並執以指摘原判決不當，即有理由，應
    由本院予以撤銷改判。爰審酌被告疏失之程度，所生之危害，已賠償被害人丙○○、己○○之損失，有調解書在卷可稽，被害人亦表示不願追究，暨其犯罪後之
    態度等一切情狀，量處如主文第二項所示之刑，並諭知易科罰金之折算標準示懲
    。又查被告前未曾受有期徒刑以上刑之宣告，有臺灣高等法院被告全國前案紀錄
    表在卷可稽，其經此教訓當知慎重，而無再犯之虞，本院認其宣告之刑，以暫不
    執行為宜，爰併宣告緩刑二年，以啟自新。
據上論斷，應依刑事訴訟法第三百六十九條第一項前段、第三百六十四條、第三百條
、第二百九十九條第一項前段，刑法第一百七十三條第二項、第四十一條第一項前段
、第七十四條第一款，罰金罰鍰提高標準條例第一條前段、第二條，判決如主文。
本案經檢察官乙○○到庭執行職務。
中      華      民      國    九十三    年      五      月    二十八    日
                                  臺灣高等法院臺中分院刑事第六庭
                                        審判長法  官  李  文  雄
                                              法  官  陳  秀  
                                              法  官  邱  顯  祥
右正本證明與原本無異。
檢察官得上訴。
如不服本判決應於收受送達後十日內向本院提出上訴書狀，其未敘述上訴之理由者並
得於提起上訴後十日內向本院補提理由書（均須按他造當事人之人數附繕本）。
                                              書記官  陳  桂  芬
中      華      民      國      九十三   年       五      月   二十八   日
                                                                        Ｉ
